臺灣高等法院交通事件判決　　　　　　　　　　　　九十一年度交上訴字第一一號
　　上　訴　人　臺灣板橋地方法院檢察署檢察官
　　被　　　告　乙○○
右上訴人因被告過失致死案件，不服臺灣板橋地方法院九十年度交易字第號，中華民
國九十年十一月二十八日第一審判決（起訴案號：臺灣板橋地方法院檢察署九十年度
偵字第一００六五號）提起上訴，本院判決如左：
  主  文
原判決撤銷。
乙○○從事業務之人，因業務上過失致人於死，累犯，處有期徒刑柒月。
  事  實
一、乙○○曾於民國（下同）八十六年間因違反肅清煙毒條例及竊盜案件，分別經臺
    灣板橋地方法院及臺灣桃園地方法院判處有期徒刑三年二月及五月確定，並定其
    應執行刑為有期徒刑三年六月，於八十九年十月五日假釋期滿執行完畢。
二、乙○○係市場菜販，平日駕駛小貨車前往產地裝載疏菜，再載往市場販賣為業，
    係以駕駛為附隨業務之人，其於八十九年十月十五日下午五時四十五分許，駕駛
    ＨＣ─三四七六號小貨車，沿台北縣三峽鎮○○街往大溪方向行駛，途經台北縣
    三峽鎮○○路○段三十四號前（按該路段正在施工），應注意車前狀況，並隨時
    採取必要之安全措施，以及汽車於道路修理地段不得超車及會車時相互之間隔不
    得少於半公尺，且依當時雖係陰天，正在施工，但係白天，視距良好，並無不能
    注意情事，竟疏未注意，貿然超越同向在前騎乘腳踏車之陳素香，致其車身右側
    後視鏡撞及陳素香，陳素香因而人車倒地，受有左鎖骨骨折、左肋骨二至五根骨
    折之傷害，嗣延至八十九年十一月三十日零時許，因該車禍外傷臥床誘發肺動脈
    栓塞而死亡。乙○○於肇事後，於犯罪被發覺前向前往處理車禍之台北縣警察局
    三峽分局吉埔派出所警員王銀寮自首，坦承肇事，嗣並接受裁判。
二、案經陳素香之弟陳清鍾、陳清河、甲○○訴由臺北板橋地方法院檢察署檢察官偵
    查起訴。
    理  由
一、訊據被告乙○○固坦承於右揭時地駕駛ＨＣ─三四七六號小貨車，因超車不慎與
    陳素香所騎乘之腳踏車擦撞，致陳素香受有左鎖骨骨折、左肋骨二至五根骨折之
    傷害等情不諱，惟矢口否認有過失致死犯行，辯稱：被害人之死亡係因肺動脈拴
    塞造成，與其肇事原因無關，尚難咎令伊負責云云。
二、惟查：
(一)右開事實，業據被害人陳素香之弟陳清鍾、陳清河、甲○○指訴綦詳，並有道路
    交通事故調查報告表及Ａ３類道路交通事故調查報告表各一紙在卷足稽。被害人
    陳素香確因本件車禍左鎖骨骨折及左肋骨二至五根骨折，有財團法人恩主公醫院
    乙種診斷證明書乙紙在卷可稽。又被害人陳素香於八十九年十一月三十日零時許
    ，因前開車禍外傷臥床誘發肺動脈栓塞不治而死亡等情，亦經臺灣板橋地方法院
    檢察官督同法醫師相驗屬實，製有相驗屍體證明書、驗斷書及勘驗筆錄在卷為憑
    。
(二)被告雖辯稱被害人係因肺動脈栓塞致死，與本件車禍所受傷害不具因果關係云云
    ，且被害人屍體解剖後，經法務部法醫研究所鑑定結果，固認定：「１、死者（
    即被害人）因肺動脈栓塞致死。２、鎖骨骨折並不致死，氣胸已相當程度治癒中
    ，兩者與死亡原因無關」、「因肺動脈栓塞致死，死亡方式為病死」，有該所（
    八九）法醫所醫鑑字第一五二五號鑑定書在卷可憑。惟依上開鑑定書所載，僅係
    就被害人病理學上之致死原因，闡述被害人係因病死，且係因肺動脈栓塞致死，
    而非因鎖骨骨折致死，實則未敘明被害人車禍造成之鎖骨骨折及左肋骨之傷害，
    與事後致死之肺動脈栓塞間是否有因果關連存在。況原審經向法務部法醫研究所
    函詢結果，據覆稱：「１、肋骨骨折及血胸與肺動脈栓塞間並無直接之因果相關
    。２、依據羅賓氏病理學教科書第五版記載，誘發肺動脈栓塞之原因如下：心臟
    疾病、癌症、凝血機能太過、肥胖、使用口服避孕藥物、懷孕、長期臥床、或處
    於固定姿勢無運動等。本案死者在癌症相關病史、肥胖等個人因素，與車禍外傷
    造成之臥床狀態兩者間，究竟何者造成肺動脈栓塞之結果；或二者共同造成此結
    果，甚至其對個別加重於死亡因素之比例為何等，無法由解剖結果遽以判斷，需
    以法理上因果關係認定之原則來判定。３、本案死亡方式無法完全排除意外成分
    」，有該所九十年十月九日法醫所九理字第一九一五號函在卷可憑，是依上開
    鑑定意見，被害人引發肺動脈栓塞致死之結果，並不排除係因本件車禍外傷造成
    被害人臥床狀態所致，而被害人雖具有癌症病史，但於案發前仍能騎乘腳踏車，
    且病情已獲控制，已據被害人家屬甲○○供述在卷，於本件車禍受傷後因行動不
    便住院，出院後即由被告僱請他人看護療養，迄至八十九年十一月三十日零時許
    ，即因外傷臥床誘發肺動脈栓塞而死亡等事實，為被告所自承，並經證人即看護
    邱秀珠於警訊證述明確，足認被害人死亡之原因即肺動脈栓塞，係因本件車禍造
    成之鎖骨骨折及左肋骨之傷外傷長期臥床所致，亦即被告駕車過失行為造成被害
    人受傷臥床後誘發肺動脈栓塞死亡結果，係屬刑法規範所不容許而客觀上可歸責
    於被告之風險事由，被告之過失行為與被害人之死亡結果間顯具有因果關係亦明
    。被告所辯無非空言，不足採信。
三、按「汽車行駛時，駕駛人應注意車前狀況，並隨時採取必要之安全措施」、「汽
    車交會時，應依左列規定：．．．五會車相互之間隔不得少於半公尺。．．．。
    」及「汽車超車及讓車時，應依左列規定：一行經彎道、陡坡、狹橋、隧道、交
    岔路口、鐵路平交道、道路修理地段、市區交通頻繁處所時，不得超車。．．．
    。」，修正前道路交通安全規則九十四條第三項、第九十三條第一項第一款、道
    路交通標誌標線號誌設置規則第二百十一條分別定有明文。本件被告駕車，行經
    前開道路，應注意遵守上開規定，且依當時情形，雖係陰天，正在施工，但係白
    天，視距良好，並無不能注意情事，有道路交通事故調查報告表在卷可參，竟疏
    未注意，貿然超車，以致肇事，致被害人陳素香受傷，長期臥床，延至八十九年
    十一月三十日零時許，誘發肺動脈栓塞而死亡，自有過失。本件經送請臺灣省臺
    北縣區行車事故鑑定委員會鑑定結果，亦同此認定，有該會九十年五月二十五日
    北鑑字第九０一二七五號函附之鑑定意見書存卷可參。又被告之過失行為與被害
    人謝素香之死亡結果間，亦有相當因果關係，本件事證明確，被告過失犯行洵堪
    認定。
四、按刑法第二百七十六條第二項所謂之業務，係指個人基於其社會地位繼續反覆所
    執行之事務，其主要部分之業務固不待論，即為完成主要業務所附隨之準備工作
    與輔助事務，亦應包括在內，且此項附隨之事務不問其與業務係直接或間接之關
    係，均屬於其所執行之業務範圍，最高法院著有七十一年台上字第一五五號判
    例可資參照。是核被告所為，係犯刑法第二百七十六條第二項之業務過失致死罪
    。公訴人雖僅就被告過失傷害犯行起訴，惟依刑事訴訟法第二百六十七條之規定
    ，其效力及於全部，本院自得就過失致死犯行加以審判（最高法院四十一年台上
    字第一一三號判例參照）。被告於肇事後，犯罪未被發覺前，向前往處理車禍之
    之台北縣警察局三峽分局吉埔派出所警員王銀寮自首，坦承肇事，接受裁判等情
    ，有道路交通事故調查報告表所載報案人資料足憑，應依刑法第六十二條前段規
    定減輕其刑。查被告曾因違反肅清煙毒條例及竊盜案件，分別經臺灣板橋地方法
    院及臺灣桃園地方法院判處有期徒刑三年二月及五月確定，並定其應執行刑為有
    期徒刑三年六月，於八十九年十月五日假釋期滿執行完畢，有臺灣高等法院檢察
    署刑案紀錄檢覆表一份在卷可憑，於五年以內再犯有期徒刑以上之本罪，為累犯
    ，應依刑法第四十七條之規定，加重其刑，並先加後減之。
五、原審因予論罪科刑，固非無見。惟查：被告因前開過失行為，造成被害人陳素香
    死亡結果，情節非輕，乃原審僅論處被告有期徒刑五月，殊嫌過輕。公訴人上訴
    意旨，執此指摘原判決不當，為有理由，應予撤銷改判。爰審酌被告過失之程度
    、所生危害、犯後態度以及事後雖已給付被害人家屬慰問金新臺幣十萬元及負擔
    醫療期間之看護費，但尚未與被害人家屬達成民事和解，賠償全部損害等一切情
    狀，量處如主文第二項所示之刑。
據上論斷，應依刑事訴訟法第三百六十九條第一項前段、第三百六十四條、第二百九
十九條第一項前段，刑法第二百七十六條第二項、第六十二條前段、第四十七條，罰
金罰鍰提高標條例第一條前段，判決如主文。
本案經檢察官陳文禮到庭執行職務。
中      華      民      國    九十一    年      四      月      十      日
                              臺灣高等法院交通法庭
                                  審判長法  官  陳  春  秋
                                        法  官  徐  培  元
                                        法  官  高  明  哲
右正本證明與原本無異。
如不服本判決應於收受送達後十日內向本院提出上訴書狀，其未敘述上訴之理由者並
得於提起上訴後十日內向本院補提理由書（均須按他造當事人之人數附繕本）。
                                        書記官  李  垂  福
中      華      民      國    九十一    年      四      月     十一     日
附錄：本判決論罪科刑法條全文：
刑法第二百七十六條
因過失致人於死者，處二年以下有期徒刑、拘役或二千元以下罰金。
從事業務之人，因業務上之過失犯前項之罪者，處五年以下有期徒刑或拘役，得併科
三千元以下罰金。
